---
title: "projet_single_cell"
author: "Rahma BAAZIZ & Sandrine VRIGNON"
date: "2024-12-17"
output: html_document
---

## Installation library

```{r}
library(dplyr)
library(Seurat)
library (patchwork)
library (devtools)
library("BiocManager")
BiocManager::install("SingleCellSignalR")
```

## Visualisation des données

Les données à analyser ont été préalablement normalisées et sont donc comparables pour l'analyse. Il est toujours important de visualiser les données avant manipulation. Pour cela, nous avons décidé de visualiser le nombre de gènes détectés pour chaque cellule (nFeature_RNA), le nombre total de molécules détectées dans chaque cellule (nCount_RNA) et le pourcentage de mitochondrie dans la cellule (percent.mt).

```{r}
data<-readRDS("C://Users//sandr//OneDrive//Bureau//Cours fac//M2//Bioanalyse, transcriptomique//Single cell//dossier//myeloid-cells.RDS")
data[["percent.mt"]] <- PercentageFeatureSet(data, pattern="^MT-")  
VlnPlot(data, features=c("nFeature_RNA"), ncol=1)
VlnPlot(data, features=c("nCount_RNA"), ncol=1)
VlnPlot(data, features=c("percent.mt"), ncol=1)
```

Pour l'ensemble des cellules analysées, nous pouvons observer que les effectifs sont relativement élevés sauf dans le cas de HN28 et HN7 qui ont des effectifs plus faibles et cela pour l'ensemble des échantillons. Nous pouvons également observer que les données sont relativement bien réparties pour l'ensemble des échantillons nous permettant de dire que les cellules analysés sont dans l'ensemble en bon état (vivante et présente). Cependant lorsque l'on regarde le pourcentage de mitochondrie pour l'échantillon HN7 celui-ci à un taux compris entre 5 et 15% avec un peu plus de cellules dégradées.

```{r}
plot1 <- FeatureScatter(data, feature1="nCount_RNA", feature2="percent.mt")
plot2 <- FeatureScatter(data, feature1 = "nCount_RNA", feature2 = "nFeature_RNA")
plot1+plot2
```

Lorsque l'on combine les données en confondant les types cellulaires, on observe mieux certaines valeurs extrêmes. Etant donné que les données ont été précédemment manipulées lors de la normalisation, nous supposons que celles-ci ont également été filtré avant normalisation. Ainsi nous ne filtreront pas les données dans notre cas et prenons l'ensemble de ces données à cette étape.

## Recherche de marqueur de type cellulaire

Afin de pouvoir déterminer les populations cellulaires spécifiques, nous recherchons les gènes avec une variabilité d'expression spécifique en fonction de la population cellulaire analysée. Nous avons choisi de garder les paramètres par défaut utilisant les 2000 caractéristiques de gène.

```{r}
data <- FindVariableFeatures(data, nfeatures=2000)
top15 <- head(VariableFeatures(data), 15)
top15

```

Ainsi nous pouvons ici répertorier les 15 premiers marqueurs spécifiques à nos population cellulaires.

```{r}
plot1 <- VariableFeaturePlot(data)
plot2 <- LabelPoints(plot=plot1, points=top15, repel=TRUE)
plot2
```

A travers ce graphique, nous pouvons ainsi observer que les marqueurs sélectionnés présentent bien des différences d'expression en fonction de la population cellulaire avec une variance résiduelle supérieure à 800 dans le cas de COL1A1 et des moyennes géométiques d'expression supérieures à 10.

Ces données vont ainsi être utilisées afin de permettre les analyses multiples et déterminer les caractéristiques de nos populations cellulaires *via* une ACP (Analyse en Composantes Principales) dans un premier temps.

## ACP

Afin de permettre la réalisation de notre ACP, nous avons réalisé une étape de pré-traitement des données grâce à une transfomation linéaire. Cette technique nous permettant d'effectuer une réduction dimentionnelle des données, donnant un poids égal sur les données d'expression en évitant certains biais sur les résultats.

Les données ont ensuite été centrées et reduites en utilisant une table matricielle

```{r}
all.genes <- rownames(data)
data <- ScaleData(data, features=all.genes)
data <- RunPCA(data, features=VariableFeatures(data), ndims.print=1:3, nfeatures.print=10)
```

Avant d'être projeté à travers un graphique. contenant les deux premières composantes

```{r}
DimPlot(data, reduction="pca")
```

A travers ce graphique toutes les données sont représentées avec un mélange indistinct des types cellulaires. Ici, aucun groupe n'est clairement mis en évidence. 

Afin de pouvoir effectuer une meilleure visualisation nous effectuons une clusterisation des données

## Clustering

```{r}
data <- FindNeighbors(data, dims=1:10)
data <- FindClusters(data, resolution=0.5)
```

```{r}
data <- RunUMAP(data, dims=1:10)

```

```{r}
DimPlot(data, reduction="umap")
```

Cette représentation permet de distinguer différents types cellulaires répartis le long des deux dimensions de la représentation UMAP. Un groupe en particulier se détache des autres (6) et semble être différents. Malgrè cela les types cellulaires même regroupé semble se distinguer. Afin que le traitement des données soit plus simple, nous avons décider de réduire nos données en 4 clusters.

#Affichage en fonction de 4 clusters

```{r}
resolution <- 0.1
data <- FindClusters(data, resolution = resolution)
while (length(unique(Idents(data))) != 4) {
  resolution <- resolution + 0.05
  data <- FindClusters(data, resolution = resolution)
}
cat("Résolution finale :", resolution, "avec", length(unique(Idents(data))), "clusters.\n")
DimPlot(data, reduction = "umap", group.by = "seurat_clusters")
DimPlot(data, reduction = "pca", group.by = "seurat_clusters")
```

Nous pouvons ainsi observer sur l'ACP que parmis les 4 clusters sélectionnés nous distinguons 3 types cellulaires qui se répartissent en 3 groupes (0, 1 et 2) le quatrième groupe (3) se confondant aux 3 autres.
Lorsque l'on regarde cette représentation en format UMAP nous pouvons observer 4 groupes bien distincts. Les types cellulaires 0,1 et 2 étant très proche l'un des autres et le cluster 3 qui est excentré par rapport à ce groupe. 

Etant données que nous disposons de groupe distinct au sein de l'UMAP nous allons ensuite chercher les gènes spécifiques à chacun de ces groupes afin de pouvoir identifier les types cellulaires présents

#Détermination des gènes spécifique à chaque groupe

```{r}
cluster2.markers <- FindMarkers(data, ident.1=2, min.pct=0.25)
head(cluster2.markers, n=5)
```
Ainsi parmi les gènes déterminé nous retrouvons les gènes suivants:
  - GZMB: (Granzime B) qui est exprimé par les lymphocytes T cytotoxique (CTL) et les cellules NK (Natural Killers)
  - JCHAIN (chaîne de jonction): qui est composant protéique exprimé pour les immunoglobuline.
  -LILRA4 (Leukocyte immunoglobulin-like receptor subfamily A member 4) : gène qui est préférentiellement exprimée chez les leucocytes et plus directement les macrophages.
  -ITM2C (Integral Membrane Protein 2C): intervient dans la signalisation cellulaire et la régulation de la réponse immunitaire
  TSPAN13 (Tetraspanin-13): joue un rôle dans la modulation de la signalisation cellulaire, l'adhésion et la migration des cellules immunitaires

C'est gènes nous permettent ainsi de mettre en évidence à quel groupe immunitaire appartiennent chaque type cellulaire de notre UMAP. Cependant seule il ne sont pas spécifiques à nos groupe et il faut que nous recherchions des marqueurs de ces gènes pour l'ensemble de notre population nous permettant de définir les types cellulaires spécifiques à nos groupe.

#Recherche des marqueurs de gène pour l'ensemble des population
```{r}
data.markers <- FindAllMarkers(data, only.pos=TRUE, min.pct=0.25, logfc.threshold=0.25)
```
```{r}
data.markers %>%
  group_by(cluster) %>%
  slice_max(n=2, order_by=avg_log2FC)
```
Les marqueurs ainsi retrouvé sont les suivants:
  -CFD (Complement Factor D):  retrouvé dans les macrophages, neutrophiles et cellules endothéliales.
  -CXCL2 (C-X-C Motif Chemokine Ligand 2): retrouvé dans les Neutrophiles, monocytes, et macrophages.
  -CCL19 (C-C Motif Chemokine Ligand 19): retrouvé dans Lymphocytes T, cellules dendritiques, et lymphocytes B
  -LAD1 (Leukocyte Adhesion Deficiency 1): retrouvé dans les leucocytes
  -PACSIN1 (Protein Kinase C and Casein Kinase Substrate In Neurons 1): retrouvé dans les macrophages, dendritiques.
  -TCL1A (T-cell Leukemia 1A): retrouvé dans les cellules dendritique
  -UBE2C (Ubiquitin-Conjugating Enzyme E2C): non spécifiques
  -CDC2 (Cell Division Cycle 2):retrouvé dans les cellules des lymphocytes T
#A modifier

```{r}
VlnPlot(data, features = c("CFD", "CXCL2","CCL19","LAD1","PACSIN1","TCL1A","UBE2C","CDC20"))
```
Ainsi grâce au violon plot nous pouvons visualiser l'expression de ces différents gènes en fonction du groupe sur le cluster. Ainsi les gènes CFD et CXCL2 sont fortement exprimés dans le groupe 0. Le gène CCL19 à une expression un peu plus importante dans les groupe 0 et 1. Le gène LAD1 est fortement exprimé dans le groupe 1. Les gènes PACSIN1 et TCL1A sont fortement exprimé dans le groupe 2 et les gènes UBE2C et CDC20 sont fortement exprimés dans le groupe 3.

```{r}
FeaturePlot(data, features=c("CFD", "CXCL2","CCL19","LAD1","PACSIN1","TCL1A","UBE2C","CDC20"))
```
Lorsque nous effectuons cette visualisation sur l'UMAP nous pouvons observer les même tendance.
Ainsi on peut déterminer d'après les résultats et la fontion des gènes les différents groupes immunitaires:
  -Le groupe 0 (cluster 0) correspondrait aux macrophage, neutrophile et monocyte
  -Le groupe 1 (cluster 1) correspondrait aux lymphocytes B
  -Le groupe 2 (cluster 2) correspondrait aux cellules dendritiques 
  -Le groupe 3 (cluster 3) correspondrait aux lymphocyte T

Ainsi nous allons effectuer la représentation de ces groupes sur l'UMAP
  
```{r}
new.cluster.ids <- c("macrophage,neutrophile, monocyte", "lymphocyte B", "Cellules dendritique", "Lymphocyte T")
names(new.cluster.ids) <- levels(data)
data <- RenameIdents(data, new.cluster.ids)
DimPlot(data, reduction="umap", label=TRUE, pt.size=0.5) + NoLegend()
```
NOus allons ensuite regarder les interactions ligand-récepteur que ces populations de cellules ont entre elles.

#Interaction ligand récepteur


```{r}
counts <- as.matrix(GetAssayData(object=data, slot="counts"))
counts[1:10,1:5]
q <- apply(counts, 2, function(x) quantile(x[x>0],0.99))
ncounts <- log(1+sweep(counts, 2, q/median(q), "/"))
ncounts[1:10,1:5]
cluster.num <- as.numeric(Idents(data))
LR.inter <- cell_signaling(ncounts, rownames(ncounts), cluster.num, c.names=new.cluster.ids)
visualize_interactions(LR.inter)
visualize_interactions(LR.inter, show.in=c("macrophage,neutrophile, monocyte"))

```
Nous pouvons observer ici de nombreuses interactions entre les différents types cellulaires. Les interactions les plus importantes sont celle entre les lymphocyte T et les cellumes dendritiques qui sont fortement liées (36) suivi des interaction entre les lymphocyte T et le reste des types cellulaire (Lymphocyte B et macrophage) où on peut en dénombrer 19 interactions. 


#Analyse de l'expression sur les macrophages SPP1 et CXCL9

```{r}
VlnPlot(data, features = c("SPP1", "CXCL9"))
```
En limitant l'analyse uniquement à ces deux gènes nous pouvons observer que SPP1 possède un niveau d'expression très élevé au niveau des macrophage et des Lymphocyte T. Ces résultats pouvant être expliqué par l'interaction que nous avons entre les 2 populations. 
En ce qui concerne CXCL9 nous pouvons observer que le niveau d'expression est un peu plus élevé au niveau des macrophage.

```{r}
FeaturePlot(data, features=c("SPP1","CXCL9"))
```
C'est résultat sont assez bien corrélé avec les résultats d'expression présente sur l'UMAP.
Ainsi l'expression n'est pas forcément corrélé à un type cellulaire mais en lien avec les intéraction des autres populations. 
