---
title: "projet_single_cell"
author: "Rahma BAAZIZ & Sandrine VRIGNON"
date: "2024-12-17"
output:
  html_document:
    df_print: paged
---

## Installation library

```{r}
library(dplyr)
library(Seurat)
library (patchwork)
library (devtools)
library(BiocManager)
BiocManager::install("SingleCellSignalR")
library(SingleCellSignalR)

```

## Visualisation des données

Les données à analyser ont été préalablement normalisées et sont donc comparables pour l'analyse. Il est toujours important de visualiser les données avant manipulation. Pour cela, nous avons décidé de visualiser le nombre de gènes détectés pour chaque cellule (nFeature_RNA), le nombre total de molécules détectées dans chaque cellule (nCount_RNA) et le pourcentage de mitochondrie dans la cellule (percent.mt).

```{r}
data<-readRDS("C://Users//sandr//OneDrive//Bureau//Cours fac//M2//Bioanalyse, transcriptomique//Single cell//dossier//myeloid-cells.RDS")
data[["percent.mt"]] <- PercentageFeatureSet(data, pattern="^MT-")  
VlnPlot(data, features=c("nFeature_RNA"), ncol=1)
VlnPlot(data, features=c("nCount_RNA"), ncol=1)
VlnPlot(data, features=c("percent.mt"), ncol=1)
```

Pour l'ensemble des cellules analysées, nous pouvons observer que les effectifs sont relativement élevés sauf dans le cas de HN28 et HN7 qui ont des effectifs plus faibles et cela pour l'ensemble des échantillons. Nous pouvons également observer que les données sont relativement bien réparties pour l'ensemble des échantillons nous permettant de dire que les cellules analysés sont dans l'ensemble en bon état (vivante et présente). Cependant, lorsque l'on regarde le pourcentage de mitochondrie pour l'échantillon HN7 celui-ci à un taux compris entre 5 et 15% avec un peu plus de cellules dégradées. Cela peut s'expliquer par la nécessité d'une très grande activité de ces cellules car elles sont présentes en petit effectif dans ce cluster. Elles doivent donc compenser la quantité de cellule par leur taux de production d'énergie.

```{r}
plot1 <- FeatureScatter(data, feature1="nCount_RNA", feature2="percent.mt")
plot2 <- FeatureScatter(data, feature1 = "nCount_RNA", feature2 = "nFeature_RNA")
plot1+plot2
```

Lorsque l'on combine les données en confondant les types cellulaires, on observe mieux certaines valeurs extrêmes. Etant donné que les données ont été précédemment manipulées lors de la normalisation, nous supposons que celles-ci ont également été filtré avant normalisation. Cette supposition se base sur le fait que nous observons peu de valeur extrême, et que la normalisation serait biaisé si le filtrage n'avait pas été fait avant. Ainsi nous ne filtreront pas les données dans notre cas et prendrons l'ensemble de ces données à cette étape.

## Recherche de marqueur de type cellulaire

Afin de pouvoir déterminer les populations cellulaires spécifiques, nous recherchons les gènes avec une variabilité d'expression spécifique en fonction de la population cellulaire analysée. Nous avons choisi de garder les paramètres par défaut utilisant les 2000 caractéristiques de gène. La raison est que nous sommes entrain de travailler avec des données standards et déjà normalisés donc un ajustement n'est pas nécessaire. Ensuite nous nous limitons aux 15 premiers gènes les plus variables identifiés entre les cellules car elles sont souvent associés à des processus biologiques spécifiques et donc à l'identification des types cellulaires.

```{r}
data <- FindVariableFeatures(data, nfeatures=2000)
top15 <- head(VariableFeatures(data), 15)
top15

```

Ainsi nous pouvons ici répertorier les 15 premiers marqueurs spécifiques à nos population cellulaires.

```{r}
plot1 <- VariableFeaturePlot(data)
plot2 <- LabelPoints(plot=plot1, points=top15, repel=TRUE)
plot2
```

A travers ce graphique, nous pouvons ainsi observer que les marqueurs sélectionnés présentent bien des différences d'expression en fonction de la population cellulaire avec une variance résiduelle supérieure à 800 dans le cas de COL1A1 et des moyennes géométiques d'expression supérieures à 10. Ce graphique nous permet ainsi de dire que la valeur par défaut de 2000 gènes variables est pertinente pour mettre en évidence la différence d'expression entre les types cellulaires car on voit qu'ils ont une variance résiduelle élevée.

Ces données vont ainsi être utilisées afin de permettre les analyses multiples et déterminer les caractéristiques de nos populations cellulaires *via* une ACP (Analyse en Composantes Principales) dans un premier temps puis une représentation UMAP dans un second temps.

## ACP

Afin de permettre la réalisation de notre ACP, nous avons réalisé une étape de pré-traitement des données grâce à une transfomation linéaire. Cette technique nous permettant d'effectuer une réduction dimentionnelle des données, donnant un poids égal sur les données d'expression en évitant certains biais sur les résultats.

Les données ont ensuite été centrées et reduites en utilisant une table matricielle.

```{r}
all.genes <- rownames(data)
data <- ScaleData(data, features=all.genes)
data <- RunPCA(data, features=VariableFeatures(data), ndims.print=1:3, nfeatures.print=10)
```

Avant d'être projeté à travers un graphique contenant les deux premières composantes

```{r}
DimPlot(data, reduction="pca")
```

A travers ce graphique toutes les données sont représentées avec un mélange indistinct des types cellulaires. Ici, aucun groupe n'est clairement mis en évidence.

Afin de pouvoir effectuer une meilleure visualisation, nous effectuons une clusterisation des données, puis nous projetons ces données réduites dans un espace à 10 dimensions représentant les 10 premières composantes principales issues de l'ACP.

## Clustering

```{r}
data <- FindNeighbors(data, dims=1:10)
data <- FindClusters(data, resolution=0.5)
```

```{r}
data <- RunUMAP(data, dims=1:10)

```

```{r}
DimPlot(data, reduction="umap")
```

L'espace à 10 dimensions a été réduit en un espace à 2 dimensions afin de construire le graphe de voisinage. Cette représentation permet de distinguer différents types cellulaires. Un groupe en particulier se détache des autres (6) et semble être différents. Malgré cela les types cellulaires même regroupé semble se distinguer. Afin que le traitement des données soit plus simple, les données ont été réduits en 4 clusters grâce à une résolution égale à 0,1.

## Affichage en fonction de 4 clusters

```{r}
resolution <- 0.1
data <- FindClusters(data, resolution = resolution)
while (length(unique(Idents(data))) != 4) {
  resolution <- resolution + 0.05
  data <- FindClusters(data, resolution = resolution)
}
cat("Résolution finale :", resolution, "avec", length(unique(Idents(data))), "clusters.\n")
DimPlot(data, reduction = "umap", group.by = "seurat_clusters")
DimPlot(data, reduction = "pca", group.by = "seurat_clusters")
```

Nous pouvons ainsi observer sur l'ACP que parmis les 4 clusters sélectionnés, nous distinguons 3 types cellulaires qui se répartissent en 3 groupes (0, 1 et 2) le quatrième groupe (3) se confondant avec le cluster 0 et 1. Lorsque l'on regarde cette représentation en format UMAP nous pouvons observer 4 groupes bien distincts. Les types cellulaires 0,1 et 2 sont très proches les uns des autres et le cluster 2 est excentré par rapport à ce groupe.

Etant donné que nous disposons de groupes distincts au sein de l'UMAP, nous allons ensuite chercher les gènes spécifiques à chacun de ces groupes afin d'identifier les types cellulaires présents

## Détermination des gènes spécifique à chaque groupe

```{r}
cluster2.markers <- FindMarkers(data, ident.1=2, min.pct=0.25)
head(cluster2.markers, n=5)
```

Ainsi parmi les gènes déterminés, nous retrouvons les gènes suivants :

\- GZMB : (Granzime B) qui est exprimé par les lymphocytes T cytotoxique (CTL) et les cellules NK (Natural Killers) (<https://www.ncbi.nlm.nih.gov/>).

\- JCHAIN (chaîne de jonction) : qui est composant protéique exprimé pour les immunoglobuline (<https://www.ncbi.nlm.nih.gov/>).

-LILRA4 (Leukocyte immunoglobulin-like receptor subfamily A member 4) : gène qui est préférentiellement exprimée chez les leucocytes et plus directement les macrophages (<https://www.ncbi.nlm.nih.gov/>).

-ITM2C (Integral Membrane Protein 2C) : intervient dans la signalisation cellulaire et la régulation de la réponse immunitaire (<https://www.ncbi.nlm.nih.gov/>).

-TSPAN13 (Tetraspanin-13) : joue un rôle dans la modulation de la signalisation cellulaire, l'adhésion et la migration des cellules immunitaires (<https://www.ncbi.nlm.nih.gov/>).

Ces gènes pourrait nous permettre ainsi de mettre en évidence à quel groupe immunitaire appartiennent chaque type cellulaire de notre UMAP. Cependant seuls, ils ne sont pas spécifiques à nos groupes et il faut que nous recherchions des marqueurs de ces gènes spécifiquement exprimés pour l'ensemble de notre population nous permettant de définir les types cellulaires spécifiques à nos groupes.

## Recherche des marqueurs de gène pour l'ensemble des populations

```{r}
data.markers <- FindAllMarkers(data, only.pos=TRUE, min.pct=0.25, logfc.threshold=0.25)
```

```{r}
data.markers %>%
  group_by(cluster) %>%
  slice_max(n=2, order_by=avg_log2FC)
```

Les marqueurs ainsi retrouvés sont les suivants:

-CFD (Complement Factor D) : présent dans les macrophages, neutrophiles et cellules endothéliales (<https://www.ncbi.nlm.nih.gov/>).

-CXCL2 (C-X-C Motif Chemokine Ligand 2) : présent dans les Neutrophiles, monocytes, et macrophages (<https://www.ncbi.nlm.nih.gov/>).

-CCL19 (C-C Motif Chemokine Ligand 19) : présent dans Lymphocytes T, cellules dendritiques, et lymphocytes B (<https://www.ncbi.nlm.nih.gov/>).

-LAD1 (Leukocyte Adhesion Deficiency 1) : présent dans les leucocytes (<https://www.ncbi.nlm.nih.gov/>).

-PACSIN1 (Protein Kinase C and Casein Kinase Substrate In Neurons 1) : présent dans les macrophages, dendritiques (<https://www.ncbi.nlm.nih.gov/>).

-TCL1A (T-cell Leukemia 1A) : présent dans les cellules dendritique (<https://www.ncbi.nlm.nih.gov/>).

-UBE2C (Ubiquitin-Conjugating Enzyme E2C) : non spécifique (<https://www.ncbi.nlm.nih.gov/>).

-CDC2 (Cell Division Cycle 2) : présent dans les cellules des lymphocytes T (<https://www.ncbi.nlm.nih.gov/>).

```{r}
VlnPlot(data, features = c("CFD", "CXCL2","CCL19","LAD1","PACSIN1","TCL1A","UBE2C","CDC20"))
```

Ainsi grâce au violon plot nous pouvons visualiser l'expression de ces différents gènes en fonction du groupe sur le cluster. Ainsi les gènes CFD et CXCL2 sont fortement exprimés dans le groupe 0. Le gène CCL19 présente une expression un peu plus importante dans les groupes 0 et 1. Le gène LAD1 est fortement exprimé dans le groupe 1. Les gènes PACSIN1 et TCL1A sont fortement exprimés dans le groupe 2 et les gènes UBE2C et CDC20 sont fortement exprimés dans le groupe 3.

```{r}
FeaturePlot(data, features=c("CFD", "CXCL2","CCL19","LAD1","PACSIN1","TCL1A","UBE2C","CDC20"))
```

Lorsque nous effectuons cette visualisation sur l'UMAP nous pouvons observer les même tendance. Ainsi on peut déterminer d'après les résultats et la fontion des gènes les différents groupes immunitaires:

-Le groupe 0 (cluster 0) correspondrait aux macrophages, neutrophiles et monocytes

-Le groupe 1 (cluster 1) correspondrait aux lymphocytes B

-Le groupe 2 (cluster 2) correspondrait aux cellules dendritiques

-Le groupe 3 (cluster 3) correspondrait aux lymphocytes T

Ainsi nous allons effectuer la représentation de ces groupes sur l'UMAP

```{r}
new.cluster.ids <- c("macrophage,neutrophile, monocyte", "lymphocyte B", "Cellules dendritique", "Lymphocyte T")
names(new.cluster.ids) <- levels(data)
data <- RenameIdents(data, new.cluster.ids)
DimPlot(data, reduction="umap", label=TRUE, pt.size=0.5) + NoLegend()
```

Nous allons ensuite étudier les interactions ligand-récepteur que ces populations de cellules ont entre elles.

## Interaction ligand-récepteur

```{r}
counts <- as.matrix(GetAssayData(object=data, slot="counts"))
counts[1:10,1:5]
q <- apply(counts, 2, function(x) quantile(x[x>0],0.99))
ncounts <- log(1+sweep(counts, 2, q/median(q), "/"))
ncounts[1:10,1:5]
cluster.num <- as.numeric(Idents(data))
LR.inter <- SingleCellSignalR::cell_signaling(ncounts, rownames(ncounts), cluster.num, c.names=new.cluster.ids)
visualize_interactions(LR.inter)

```

Nous pouvons observer ici de nombreuses interactions entre les différents types cellulaires. Les interactions les plus importantes sont celles entre les lymphocytes T et les cellules dendritiques qui sont fortement liées (36) suivi des interactions entre les lymphocytes T et les autres types cellulaires (Lymphocytes B et macrophages) pour lesquels on peut dénombrer 19 interactions. Le sens de la flèche nous indiquant l'interaction du ligand du type cellulaire vers le récepteur du second type cellulaire.

## Analyse de l'expression sur les macrophages SPP1 et CXCL9

```{r}
VlnPlot(data, features = c("SPP1", "CXCL9"))
```

En limitant l'analyse uniquement à ces deux gènes, nous pouvons observer que SPP1 possède un niveau d'expression très élevé au niveau des macrophages et des Lymphocytes T. Ces résultats pouvant être expliqués par l'interaction que nous avons entre les 2 populations. En ce qui concerne CXCL9 nous pouvons observer que le niveau d'expression est un peu plus élevé au niveau des macrophages.

```{r}
FeaturePlot(data, features=c("SPP1","CXCL9"))
```

Ces résultats sont assez bien corrélés avec les résultats d'expression présents sur l'UMAP. On peut également constater à travers cette représentation que ces marqueurs spécifiques des macrophages sont localisés en très grande majorité dans la région inférieure du cluster. Ainsi l'identification de l'expression des gènes spécifiques met non seulement en évidence les types cellulaires mais aussi les interactions entre plusieurs types cellulaires qui sont influencés par ces expressions.

## Conclusion

Cette analyse a permis de caractériser des populations cellulaires et leurs interactions à partir de données normalisées. En identifiant 2000 gènes les plus variables, nous avons pu distinguer quatre clusters principaux, visualisés *via* une représentation UMAP. Les marqueurs spécifiques (ex. CFD, CXCL2) ont permis d’annoter les types cellulaires, notamment les macrophages ou l'identifiés a été confirmé grâce à l'expression de SPP1 et CXCL9 (gènes caractéristiques de ces types immunitaires).

L’analyse des interactions ligand-récepteur a révélé des échanges significatifs entre clusters, illustrant la communication intercellulaire. Ces résultats montrent que l'expression des gènes spécifiques permet de différencier les types cellulaires et de comprendre leurs interactions.
